臺灣臺東地方法院民事簡易判決  
110年度東簡字第267號
原      告  江吟聆
被      告  鍾皇亭
上列當事人間請求事件，本院於民國110年12月30日言詞辯論終
結，判決如下：
    主  文
一、原告之訴駁回。
二、訴訟費用由被告負擔。　　　　
    事實及理由
壹、程序部分
一、確認法律關係之訴，非原告有即受確認判決之法律上利益者
    ，不得提起之；確認證書真偽或為法律關係基礎事實存否之
    訴，亦同，民事訴訟法第247條第1項另定有明文。而上開規
    定，依家事事件法第51條之規定，亦準用於家事訴訟事件。
二、而所謂即受確認判決之法律上利益，須因法律關係之存否不
    明確，致原告在私法上之地位有受侵害之危險，而此項危險
    得以對於被告之確認判決除去之者，始為存在【註1】。
三、本件原告主張被告並未給付款項，並持如附表所示之本票（
    下稱系爭本票）向本院聲請裁定強制執行，堪認系爭本票債
    權之存否不明確，致原告在私法上之地位之地位有受侵害之
    危險，而此項危險得以對被告之確認判決除去之，故原告提
    起本件訴訟自有即受確認判決之法律上利益，應屬合法。
貳、實體部分
一、原告主張及被告答辯：
(一)原告起訴主張：原告因經商需要現金週轉，遂經友人介紹，
    簽發如附表所示之本票（下稱系爭本票）向被告調現。惟被
    告並未給付原告現款，並向本院請求裁定強制執行（110年
    度司票字第204號），為此提起本件訴訟等語，並聲明：確
    認被告持有系爭本票之債權不存在（見本院卷第2及25頁）
    。
(二)被告答辯意旨略以：
　⒈我是跟原告的母親有債務關係，我手上有原告母親給我的支
    票，但原告母親請我不要兌現，要把支票拿回去處理之後，
    再把款項給我，但我說要給我一個保障，所以我才請原告簽
    了系爭本票給我。
　⒉我不可能平白無故借原告新臺幣（下同）500,000元，沒有任
    何擔保，且我跟原告不認識等語（見本院卷第25頁反面及26
    頁）。
二、本件適用之法律：
(一)票據債務人不得以自己與發票人或執票人之前手間所存抗辯
    之事由對抗執票人。但執票人取得票據出於惡意者，不在此
    限，票據法第13條定有明文。
(二)關於舉證責任之分配原則：
　⒈票據係文義證券及無因證券，票據上之權利義務均依票上所
    載文義定之，與票據行為做為之原因關係各自獨立，亦即票
    據權利之行使並不以其原因關係存在為前提。
　⒉故票據債務人於提起確認票據債權不存在之訴訟中，縱然以
    執票人為其直接前手為由，主張票據行為原因關係不存在或
    其他抗辯事由之事實：
　⑴基於票據行為之無因性及獨立性，對於票據行為是否係基於
    票據債務人所主張之原因關係所作成（例如本票是否係因為
    清償借款債務而簽發），應由票據債務人負舉證責任。執票
    人至多僅依民事訴訟法第195條之規定，有真實及完全陳述
    之義務（例如對於票據債務人關於原因關係之事實主張，為
    具體認否之答辯【註2】）。
　⑵惟對於該原因關係存否或其他抗辯事由之事實（例如原因關
    係是否成立、生效、因清償等原因而消滅等），仍應依民事
    訴訟法第277條之規定，並參酌各該法律關係之實體法規定
    ，分配票據債務人及執票人各應負舉證責任之事實【註3】
    。
三、兩造間不爭執之事實（見本院卷第26頁反面）：
　　原告於民國110年7月22日簽發系爭本票予被告。
四、兩造間之爭點（見本院卷第26頁反面）：
(一)原告是否係於簽發系爭本票前之某日，因向被告借款500,00
    0元方簽發系爭本票【註4】？
(二)若簽發系爭本票之原因關係為上開借款之事實，被告是否有
    將上開約定之款項交付原告？
五、本件無法證明原告係於簽發系爭本票前之某日，因向被告借
    款500,000元方簽發系爭本票：　　
(一)原告主張其因經商需要現金週轉，遂經友人介紹，簽發系爭
    本票向被告調現等情，不僅並未舉證以實其說。
(二)且如併參酌：
　⒈被告與訴外人即原告之母王懿怡於110年7月22日，透過通訊
    軟體LINE有如下之對話紀錄（見本院卷第28-29頁所附被告
    庭呈之對話紀錄，刮號內為被告之發言）：
　⑴你在哪，我請我女兒去找你拿，50，我等問看郝豬可以調嗎
    ？（你先確定有再來拿吧？不然我拿給她我沒保障）
　⑵簽本票，拿知票（按：應為「支票」）也沒用阿（可以啊，
    請她寫）
　⑶好（我在全聯這／新生路）
　⑷我先調看／我請我女兒打給你嗎（好）
　⑸好，你有本票嗎？請我女兒開。　
　⒉暨原告於本院審理時陳稱：「（問：這張本票是在今年7月22
    日才簽發的，怎麼會忘記何時要借錢的？）我不會去記那個
    。」、「（問：提示被告今日庭呈之對話紀錄，有何意見？
    ）我不懂我要有什麼意見。」等語（見本院卷第25頁反面-2
    6頁）。
(三)更尚難認原告主張其因經商需要現金週轉，遂經友人介紹，
    簽發系爭本票向被告調現一節應屬真實。亦即本件無法證明
    原告係於簽發系爭本票前之某日，因向被告借款500,000元
    方簽發系爭本票。故原告請求確認被告持有系爭本票之債權
    不存在為無理由，應予駁回。
五、本件事證已臻明確，兩造其餘事實主張、證據聲明暨其他攻
    擊防禦方法，經審酌於本判決之結論不生影響，爰不一一論
    駁。
六、訴訟費用負擔之依據：民事訴訟法第78條。
中　　華　　民　　國　　111 　年　　1 　　月　　13　　日
                  臺東簡易庭　法  官  簡大倫
以上正本證明與原本無異。
如對本判決上訴，須於判決送達後20日之不變期間內，向本院提
出上訴狀。
中　　華　　民　　國　　111 　年　　1 　　月　　13　　日
                              書記官  江佳蓉

【註1】
參最高法院42年台上字第1031號及52年台上字第1240號判決。
【註2】
民事訴訟法第195條第2項係關於兩造相互間陳述義務之規定，該
規定具有避免訴訟拖延並防止來自對造突襲之作用，為訴訟促進
義務之一部分。故為了進行迅速、經濟而充實之證據調查，在實
際為證據調查前（事實審理之前階段），法院應先依訴訟指揮及
闡明權，經由促使主張及否認之具體化，整理兩造間之事實爭點
。在採用辯論主義之訴訟架構下，此項爭點之具體化係當事人之
責任（參民事訴訟法研究會第28次研討紀錄，邱聯恭研討會後補
註，收錄於民事訴訟法之研討㈢，第239頁）。
【註3】
參最高法院103年度台簡上字第19號、105年度台簡上字第1號及1
07年度台上字第1584號判決。　
【註4】
因原告於起訴狀僅泛稱：其因經商需要現金週轉，遂經友人介紹
，簽發系爭本票向被告調現等語（見本院卷第2頁），並未敘明
借款之時間、地點或金額等其他足資特定之特徵。且經本院闡明
後，原告於本院審理時仍陳稱：我忘記何時跟被告約定要借款，
時間有點久，我忘記了等語（見本院卷第25頁反面），實難認原
告已盡其依民事訴訟法第195條所負之真實及完全陳述義務，基
於【註2】之說明，本應無法進行爭點整理。故此項事實上之爭
點，係基於原告主張兩造間僅有1次借款之原因關係為前提所整
理。
附表：
發票日 票面金額（新臺幣） 本票號碼 備註 110年7月22日 500,000元 WG0000000 影本見本院110司票204審理卷